【裁判字號】    94,重上,457
【裁判日期】    950823
【裁判案由】    履行債務等
【裁判全文】
臺灣高等法院民事判決                 94年度重上字第457號
上  訴  人  臺灣羽毛股份有限公司
法定代理人  乙○○
訴訟代理人  陳松棟律師
被  上訴人  甲○○
訴訟代理人  顧立雄律師
            黃慧萍律師
            邵靖惠律師
複  代理人  許慧如律師
上列當事人間履行債務事件，上訴人對於中華民國94年8月8日臺
灣臺北地方法院93年度重訴字第1428號第一審判決提起上訴，經
本院於95年8月9日言詞辯論終結，判決如下：
    主  文
上訴駁回。
第二審訴訟費用由上訴人負擔。
    事實及理由
一、被上訴人起訴主張：伊與原審被告乙○○均係訴外人黃榮圖
    之繼承人，黃榮圖生前為妥善分配財產並兼顧各繼承人之利
    益，乃於民國（下同）90年7 月10日口授遺囑意旨而由1 名
    見證人代筆，經黃榮圖及3 名見證人均認可並簽名，成立代
    筆遺囑（下稱系爭遺囑）。依前開遺囑第8 項載明，上訴人
    台灣羽毛股份有限公司（以下稱上訴人）持有美福企業股份
    有限公司（下稱美福公司）7,476,403股占6.23％之股權中
    ，有5％即600萬股係屬伊所有，僅暫時登記於上訴人名下，
    待伊取得移轉登記所需之資金來源時，即得請求上訴人無條
    件辦理股權之移轉登記。而上訴人就前述債務須保證承諾等
    語，已事先同意轉讓其擁有之美福公司600萬股份予伊，並
    於前開遺囑成立前之90年7月6日出具債務承擔同意書（以下
    稱系爭債務承擔同意書），載明上訴人同意將持有美福公司
    股權轉讓600萬股予伊或伊指定人之意旨，詎上訴人竟翻悔
    前約拒不履行債務，爰依系爭債務承擔之法律關係、民法第
    110條、第184條第1項後段、第28條及公司法第23條第2項規
    定，求為命上訴人或乙○○或2人應將前開股份連帶背書轉
    讓交付予伊，並協同辦理股權移轉登記之判決；願供擔保，
    請准宣告假執行（見原審卷二第154頁）。
二、上訴人則以：系爭債務承擔同意書上公司之大小章係遭盜用
    ，且該同意書未經公司股東會決議通過，應屬無效，又即便
    同意書合法有效，其性質屬贈與契約，伊已於94年5 月23日
    言詞辯論期日依民法第408條第1項前段規定為撤銷贈與之意
    思表示，被上訴人自不得再依該同意書為主張，縱原審被告
    乙○○應負無權代理人之責，惟依民法第110條規定，亦屬
    損害賠償責任而非代負履行之責等語，資為抗辯。
三、原審判決命上訴人應將所有美福公司股票600萬股背書轉讓
    交付予被上訴人，並協同辦理股權移轉登記。並准被上訴人
    以新台幣（下同）2000萬元供擔保後得假執行，但上訴人以
    6000萬元供擔保後，得免假執行，並駁回被上訴人其餘假執
    行之聲請，上訴人不服提起上訴，聲明：（一）原判決關於
    命台灣羽毛公司將所有美福公司股票600萬股背書轉讓交付
    予被上訴人並協同辦理股權移轉登記，並准被上訴人供擔保
    為假執行，及命台灣羽毛公司負擔訴訟費用部分廢棄。上開
    廢棄部分，駁回被上訴人在第一審之訴及假執行聲請。（二
    ）第一、二審訴訟費用由被上訴人負擔。除援用原審所為之
    主張，並補充略以：
    （一）伊公司所持有美福公司之股份0000000股，係由公司
          陸續支付款項所購得，黃榮圖之系爭遺囑第8項所示
          內容，非屬真實。則與該遺囑有關之系爭債務承擔同
          意書所示之法律關係自受有影響。
    （二）再依黃榮圖之系爭遺囑第8項及証人任秀妍之証言，
          被上訴人依系爭債務承擔同意書請求時，亦需具備取
          得移轉登記所需之資金，願提出移轉登記所需資金等
          項，則在被上訴人尚未提出願提出移轉登記所需資金
          之表示前，伊自無給付美福公司股份之義務。
    （三）系爭債務承擔同意書係由被上訴人委請任秀妍律師繕
          打後，交黃榮圖持交乙○○、黃明煌簽名，故在此之
          前，乙○○、黃明煌均不知有此債務承擔同意書事，
          自無事先已由公司股東會開會決議之事，則系爭債務
          承擔同意書未經公司之股東會決議，自不生效力。
    （四）如認系爭債務承擔同意書已有效成立，伊已承擔黃榮
          圖對被上訴人之贈與，自得依法對被上訴人撤銷贈與
          契約。
四、被上訴人則聲明：（一）上訴駁回。（二）第二審訴訟費用
    由上訴人負擔。除援用原審所為之主張外，補稱略以：
    （一）伊於原審主張選擇合併，主體為上訴人及乙○○，原
          審判決上訴人應將美福公司股票600萬股背書轉讓交
          付予被上訴人，並協同辦理股權移轉登記，則其餘選
          擇合併之請求即乙○○部分，因上訴人之上訴，而併
          同發生移審效力。
    （二）系爭債務承擔同意書係証明上訴人承擔黃榮圖對被上
          訴人之贈與債務，而上訴人亦不爭執系爭債務承擔同
          意書之真正，自應負交付並協同移轉股份之義務。
    （三）本件係依據系爭債務承擔同意書而為請求，黃榮圖之
          遺囑之內容及效力，均不影響系爭債務承擔同意書之
          效。
    （四）又系爭債務承擔同意書乃上訴人承擔贈與債務之契約
          ，性質上屬準物權契約，絕無所謂得撤銷之情事。
    （五）上訴人雖辯稱伊未表明已取得移轉登記所需資金云云
          ，但系爭債務承擔同意書並未記載需取得移轉登記所
          需資金方得請求移轉，上開文字僅出現於遺囑第8 頁
          中，其記載之目的係為避稅，並無礙於黃榮圖贈與被
          上訴人系爭股票之事實，此已據任秀妍律師在原審陳
          明，更何況被上訴人曾與上訴人接洽請求移轉股票，
          並表示可提出取得移轉登記所需資金以為過戶，惟上
          訴人竟拒絕移轉系爭股票，則其所辯自難採信。
    （六）又關於公司為承擔債務之行為，公司法並無禁止規定
          ，亦無法律規定須經股東會決議始行成立或生效力，
          本件上訴人本係黃榮圖與其家族成員所成立之公司，
          上訴人負有將持有之美福公司股票贈與被上訴人之義
          務，正係因黃榮圖已將美福公司股票贈與被上訴人，
          而上訴人同意承擔黃榮圖與被上訴人間之贈與債務之
          結果。而且上訴人亦未舉証証明其公司章程或其他契
          約有約定公司承擔債務必須經股東會同意，其辯解自
          不足採。至系爭債務承擔同意書第5 條所載內容「本
          件債務承擔同意書係經股東會同意而書立」應係簽署
          人宣示其業已經股東會決議同意，藉以表彰簽署人確
          實願意承擔債務。
    （七）乙○○為上訴人公司之董事長，並外負責處理公司一
          切事務，系爭債務承擔同意書上同時有乙○○及公司
          董事兼副總經理黃明煌之簽名，且於簽立後，上訴人
          從未有任何董事、監察人為反對之表示，自足令人相
          信代表人乙○○確屬有全權代理，故本件亦有民法第
          169條表見代理之適用，上訴人自應負授權人之責任
          。
    （八）又縱認上訴人對董事長即乙○○之代表權有加以限制
          ，依民法第27條第3項、公司法第208條第5項準用第
          58條規定，其限制亦不得對抗善意之被上訴人，故不
          影響系爭債務承擔同意書之效力。
五、兩造不爭執事項：
（一）兩造均為訴外人黃榮圖繼承人，黃榮圖於生前立有系爭遺
      囑，乙○○於系爭遺囑成立前之90年7月6日出具系爭債務
      承擔同意書，其上所蓋上訴人公司之印文及法定代理人乙
      ○○之印文均為真正，又該同意書上乙○○之簽名亦為真
      正，有系爭遺囑、債務承擔同意書等件附卷為憑（見原審
      卷一第18至29頁）。
（二）上訴人公司名下擁有之美福企業股份有限公司之股權確實
      超過600萬股。
六、本件依民事訴訟法第463條準用第270條之1第1項第3款規定
    協議簡化爭點，兩造同意簡化爭點如下（見本院卷第89頁）
    ：
（一）程序上原審被告乙○○部分有無發生移審效力？
（二）系爭債務承擔同意書之效力為何？
  １、系爭債務承擔同意書是否必須經上訴人公司股東會決議始
      生效力？
  ２、上訴人持有之美福公司股票係由何人出資購買？是否影響
      該同意書之效力？
（三）上訴人主張撤銷黃榮圖對被上訴人之贈與契約，是否發生
      效力？
七、法院之判斷：
（一）本件就原審被告乙○○部分不生移審效力：
   1、按訴之選擇合併，乃原告合併請求數宗給付不同之請求，
      要求法院為任一請求之判決，即達起訴目的。因此法院認
      原告其中之一請求有理由時，就原告其餘之請求即不必裁
      判，亦無庸為駁回之裁判。與訴之預備合併，乃原告預慮
      其所提之先位之訴無理由，同時提起不能並存之備位之訴
      ，法院應按原告訴之聲明順序依次審理，備位之訴係以先
      位之訴有理由為解除條件，若先位之訴有理由，法院無須
      就備位之訴調查裁判，如認先位之訴無理由，而預備之訴
      有理由，就預備之訴固應為原告勝訴之判決，對於先位之
      訴仍須於判決主文記載駁回該部分之訴，兩者有別。
   2、被上訴人在原審起訴之初先請求上訴人與乙○○連帶移轉
      系爭股份，之後向原審法院表明其請求非先位、備位之請
      求（見原審卷第178頁），嗣再表明係先主張上訴人移轉
      給付系爭股份，如認上訴人無義務，則主張乙○○個人應
      移轉給付股份，再如上訴人與乙○○均無此義務，則主張
      上訴人與乙○○應連帶轉讓股份（見原審卷一第226頁）
      ，其在本院主張其所提之訴為主觀之選擇合併（見本院卷
      第54頁反面），是依被上訴人之意，其所提起之訴為複數
      被告之選擇合併。
   3、在複數原告之預備合併，因被告僅有一人，法院如認先位
      之訴無理由時，仍須對預備之訴進行審判，不生被告地位
      不安之問題；在複數被告之預備合併，法院如認先位之訴
      有理由，無須對預備之訴之被告進行審判，將會陷複數被
      告處於不安定之地位，參照最高法院66年台上字第1722號
      判決要旨「此種訴訟，法院認先位之訴為有理由時，不必
      更就預備之訴審判；即以先位之訴有理由，為預備之訴之
      解除條件，預備之訴遂因解除條件之成就而失其效力，亦
      即該部分之訴訟繫屬，應因解除條件之成就而歸於消滅。
      此後，雖先位之訴受敗訴判決之當事人（指被告）提起上
      訴，於預備之訴已消滅之訴訟繫屬不生影響。在第二審程
      序，除有訴之追加（當事人之追加）之情形外，不得更以
      在第一審預備之訴未受裁判之當事人（指原告或被告）為
      當事人」，在複數被告之預備之訴情形，先位之訴在第一
      審受敗訴判決之當事人提起上訴，就預備之訴言，不生移
      審之效力，可使預備之訴被告當事人地位之不安定，減至
      最低程度，此與客觀之訴之預備合併，被告在第一審就先
      位之訴受敗訴判決後，對之提起上訴，其預備之訴當然有
      移審之效力自屬有別。
   4、在複數被告之選擇合併，法院認原告請求之一有理由時，
      就其餘之請求不必裁判，則就未經法院裁判之當事人，依
      前開說明，為減少被告地位之不安定，亦應不生移審之效
      力，本件被上訴人已表明未對原審被告乙○○為上訴（見
      本院卷第88、100頁），故就原審未經裁判之原審被告乙
      ○○部分，自難認已發生移審之效力，本院僅應就上訴人
      上訴之部分加以審理。
（二）系爭債務承擔同意書應屬合法有效：
   1、經查，系爭債務承擔同意書係由上訴人公司負責人乙○○
      及副總經理黃明煌所親簽，其上公司之印文亦屬真正一節
      ，為上訴人所不爭執，並經乙○○到庭陳明他是以公司負
      責人身分簽立該份文件在卷（見本院卷第26、27 頁），
      自堪信該文書係屬上訴人所出具，當然對上訴人發生效力
      。
   2、上訴人雖辯稱系爭債務承擔同意書上公司之大小章係遭盜
      用云云，並舉證人陳永祥之證言為證。然查，證人陳永祥
      於原審證稱：「（法官問證人）你有無親眼看到先生拿
      公司大小章蓋在債務承擔同意書上？（證人答）沒有。我
      雖看過他拿印章幾次，但我不知他拿印章蓋在什麼文件上
      。」（見原審卷一第208頁），雖其亦稱：「最近乙○○
      有拿這個同意書問我是不是我蓋的印章，因為平常印章都
      是我在保管，如果印章是我蓋的，我一定先蓋大章在上，
      小章在下，而且我會蓋的非常清楚，這份同意書不是我蓋
      的…」等語（見原審卷一第206頁），然此仍不足證系爭
      印章係遭何人盜蓋，況依其證稱：「我有印象先生曾經
      有拿過幾次大小章在使用，大小章都是用布做的帶子裝的
      ，他拿了就走，他也沒有跟我說，因為他是老闆的人，所
      以我也不敢問。」「…先生拿印章做何用途，我不會問
      他用在什麼地方，也不會向老闆報告，因為我認為他是老
      闆的人，也是代表老闆。我認為他會拿印章，應該是老闆
      交代他做什麼事情。」等語，足見平時有權使用上訴人公
      司大小章者，非僅證人陳永祥一人，故縱使系爭債務承擔
      同意書上上訴人公司大小章非證人陳永祥所蓋用，亦不足
      證係遭人盜蓋，此部分其辯解自不足採。
   3、上訴人另辯稱，依系爭債務承擔同意書第5 條記載：「本
      件債務承擔同意書係經股東會同意而書立」等語，是該同
      意書應經公司股東會同意始能成立，惟事實上該同意書並
      未經股東會決議通過，自不生效力云云。但查，依據公司
      法第15、16條之規定，公司不得將資金貸與股東或第三人
      ，除公司章程或法律之允許，不得為保証人。至於公司為
      承擔債務之行為，並未明文禁止，而參照同法第185條規
      定，公司為下列行為（1）締結、變更或終止關於出租全
      部營業，委託經營或與或他人經常共同經營之契約。（2
      ）讓與全部或主要部分之營業或財產。（3）受讓他人全
      部營業或財產，對公司營運有重大影響者，應有代表已發
      行股份總數2/3以上股東出席之股東會，以出席股東表決
      權過半數之同意行之，固明定應經股東會特別決議，惟上
      訴人並未舉證證明系爭債務承擔同意書所承擔之債務，係
      屬公司法第185條所定應經股東會特別決議之事項，或為
      上訴人公司章程規定應經股東會決議事項，則上訴人辯稱
      系爭債務承擔同意書不生效力，尚屬無據。
   4、系爭債務承擔同意書第5條雖載有：「本件債務承擔同意
      書係經股東會同意而書立」等語，依其文義，乃立書人自
      行宣稱已得股東會決議同意，以昭公信，並非立書人承擔
      債務之條件。系爭遺囑之見證人及擬具系爭債務承擔同意
      書之律師即證人任秀妍雖證稱：「（法官問證人）本件債
      務承擔同意書第5條經股東會同意，是何意？（證人答）
      這條是必要的，一定要經過股東會同意確認，我沒有特別
      提到這條，因為這條已經寫在上面了。黃先生他們在簽署
      的時候，應該已經經過股東會同意，因為他們是家族企業
      ，要取得股東會的決議應該不是難事，但是程序上是必要
      的。」等語，惟此乃證人於草擬條文之認知，其表現在文
      義上，並未以之為法律行為之條件，而上訴人公司負責人
      乙○○及副總經理黃明煌既均以公司負責人身分簽名於其
      上，且於簽立後，上訴人從未有任何董事、監察人為反對
      之表示，自足令人相信代表人乙○○確屬有權代理，故本
      件縱使未經上訴人公司股東會決議，亦有民法第169條表
      見代理之適用，上訴人自應負授權人之責任。
   5、末按第三人與債權人訂立契約承擔債務人之債務者，其債
      務於契約成立時，移轉於該第三人，債務人因其法律關係
      所得對抗債權人之事由，承擔人亦得以之對抗債權人，但
      不得以屬於債務人之債權為抵銷。承擔人因其承擔債務之
      法律關係所得對抗債務人之事由，不得以之對抗債權人，
      民法第300、303條分別定有明文。上訴人公司負責人乙○
      ○自承係黃榮圖生前於90年7月6日拿該紙債務承擔同意書
      給伊與黃明煌簽名，伊二人有看內容，因當時父親身體不
      好，就順從其意思而簽名等語（見本院卷第26頁），足証
      乙○○、黃明煌於簽名時，均知悉黃榮圖要將上訴人公司
      所持有美福公司之600萬股贈與被上訴人，乃令伊二人以
      上訴人公司負責人身分簽立系爭同意書，故縱使上訴人公
      司所持有之美福公司0000000股份係以公司資金所交換取
      得（見本院卷39-50頁），黃榮圖是否可以處分或贈與被
      上訴人尚有疑義，亦屬上訴人對抗黃榮圖之事由，依上說
      明，債務承擔人尚難持其與黃榮圖間之事由對抗被上訴人
      。故上訴人上開辯解，並不影響系爭債務承擔同意書之效
      力。
   6、上訴人再辯稱依據黃榮圖之系爭遺囑第8項及証人任秀妍
      之証言，被上訴人依系爭債務承擔同意書請求時，需具備
      取得移轉登記所需之資金、願提出移轉登記所需資金等項
      ，則在被上訴人尚未提出願提出移轉登記所需資金之表示
      前，伊自無給付美福公司股份之義務一節，經查，據証人
      任秀妍律師在原審所証稱「（問：提示遺囑第8項並告以
      要旨），因為股份移轉一定要申報交易所得，但怕被國稅
      局查到有漏稅的問題，所以要作成買賣的方式。需要準備
      一筆移轉股份之資金，當時沒有計算資金有多少，大約是
      上千萬元，因為資金非常大，須要籌湊，所以約定原告（
      即被上訴人）何時取得這筆資金，就什麼時候辦理過戶。
      」（見原審卷第188頁），該筆資金僅係作為買賣交易之
      形式，實質上乃係贈與，因怕被國稅局查到逃漏贈與稅之
      問題，顯然被上訴人具備取得移轉登記所需之資金，與上
      訴人依據系爭同意書履行移轉登記義務並非具有對價關係
      ，則上訴人主張其移轉登記義務與被上訴人提出移轉登所
      需之資金，兩者具有同時履行抗辯關係，亦屬無據而難採
      信。
（三）上訴人主張撤銷黃榮圖對被上訴人之贈與契約，不生效力
      ：
      上訴人復抗辯稱縱使系爭債務承擔同意書合法有效，其性
      質屬贈與契約，伊已於原審94年5月23日言詞辯論期日依
      民法第408條第1項規定為撤銷贈與之意思表示，被上訴人
      不得再依該同意書為主張云云。惟依證人任秀妍證稱：「
      …同意書第4條與遺囑第8條是一樣的，…所謂同意轉讓就
      是贈與，是黃榮圖先生要送給他太太的。…」（見原審卷
      一第190頁）等語，足見系爭債務承擔同意書乃上訴人承
      擔訴外人黃榮圖對被上訴人之贈與債務，並非上訴人與被
      上訴人間另訂有贈與契約，上訴人既非贈與契約之當事人
      ，其主張依民法第408條第1項規定撤銷贈與契約云云，實
      不可採。
八、按記名股票，由股票持有人以背書轉讓之，並應將受讓人之
    姓名或名稱記載於股票；又股份之轉讓，非將受讓人之姓名
    或名稱及住所或居所，記載於公司股東名簿，不得以其轉讓
    對抗公司，公司法第164條、第165條第1項分別定有明文。
    本件乙○○既代表上訴人公司簽立系爭債務承擔同意書，承
    諾將美福公司股權600萬股轉讓予被上訴人或其指定人，則
    被上訴人本於系爭債務承擔同意書之法律關係，請求上訴人
    應將其所有之美福公司股票600萬股背書轉讓交付予被上訴
    人並協同辦理股權移轉登記，洵屬有據，應予准許。原審就
    前開應予准許部分，所為上訴人敗訴之判決，於法並無違誤
    ，上訴人上訴意旨指摘原判決不當，求予廢棄改判，為無理
    由。
九、本件事証已臻明確，兩造其餘攻擊防禦方法及未經援用之舉
    証，經本院詳加審酌後，認與判決結果不生影響，爰不一一
    論述，附此敘明。
據上論結：本件上訴為無理由，依民事訴訟法第449條第1項、第
78條，判決如主文。
中    華    民    國    95    年    8    月    23    日
                    民事第十四庭
                        審判長法  官  許正順
                              法  官  蘇瑞華
                              法  官  張  蘭
正本係照原本作成。
如不服本判決，應於收受送達後20日內向本院提出上訴書狀，其
未表明上訴理由者，應於提出上訴後20日內向本院補提理由書狀
（均須按他造當事人之人數附繕本）上訴時應提出委任律師或具
有律師資格之人之委任狀；委任有律師資格者，另應附具律師資
格證書及釋明委任人與受任人有民事訴訟法第466條之1第1項但
書或第2項（詳附註）所定關係之釋明文書影本。
中    華    民    國    95    年    8     月    24    日
                              書記官  應瑞霞
附註：
民事訴訟法第466條之1（第1項、第2項）：
對於第二審判決上訴，上訴人應委任律師為訴訟代理人。但上訴
人或其他法定代理人具有律師資格者，不在此限。
上訴人之配偶、三親等內之血親、二親等內之姻親，或上訴人為
法人、中央或地方機關時，其所屬專任人員具有律師資格並經法
院認為適當者，亦得為第三審訴訟代理人。


司法院資訊處製作；財團法人民間司法改革基金會備份。
